臺灣臺中地方法院民事判決
110年度訴字第2292號
原      告  幸福營造有限公司


法定代理人  黃玉珠  
訴訟代理人  洪嘉鴻律師
複代理人    陳昱錡律師
            陳志煒  
被      告  朱文漢  

            游淑麗  

共      同
訴訟代理人  林雅儒律師
上列當事人間請求撤銷詐害債權行為事件，本院於民國111年2月
15日言詞辯論終結，判決如下：
    主    文
被告朱文漢與被告游淑麗間就坐落臺中市○○區○○段000○0地號、
面積176.98平方公尺、權利範圍1分之1之土地及其上同段2113建
號五層樓建物即門牌號碼臺中市○○區○○○街00號、權利範圍1分之
1房屋所為夫妻贈與之債權及移轉所有權之物權行為均予撤銷。
被告游淑麗應將前開土地及建物於108年3月15日，在臺中市大里
地政事務所以夫妻贈與為原因所為之所有權移轉登記塗銷。
訴訟費用由被告負擔。
    事實及理由
一、原告起訴主張：原告於民國100年5月6日承攬被告朱文漢住
    宅新建工程，該工程已全部完工、驗收，然被告朱文漢仍積
    欠原告新台幣（下同）138萬8841元未予清償，此業經鈞院1
    03年度訴字第1532號民事判決在案，是原告為被告朱文漢之
    債權人應無疑義。詎原告向地政機關聲請如訴之聲明所示之
    土地及建物登記簿謄本時，竟發現被告朱文漢已將前開土地
    及房屋（下稱系爭不動產）以夫妻贈與為由，移轉登記予被
    告游淑麗，然系爭不動產之所有權移轉登記時間（即108年3
    月15日）與前揭103年度訴字第1532號民事判決（宣判日期1
    08年4月16日）之時間，二者極為接近，被告朱文漢顯係為
    逃避債務，避免財產遭原告強制執行所為詐害債權行為，原
    告自得依民法第244條第1項之規定，訴請鈞院撤銷被告朱文
    漢與被告游淑麗間系爭不動產所有權移轉登記之債權及物權
    行為。並聲明：⒈被告朱文漢與被告游淑麗間就坐落臺中市○
    ○區○○段000○0地號、面積176.98平方公尺、權利範圍1分之1
    之土地及其上同段2113建號五層樓建物即門牌號碼臺中市○○
    區○○○街00號、權利範圍1分之1房屋所為夫妻贈 與之債權及
    移轉所有權之物權行為均予撤銷。⒉被告游淑麗應將前開土
    地及建物於108年3月15日，在臺中市大里地政事務所以夫妻
    贈與為原因所為之所有權移轉登記塗銷。
二、對被告抗辯之陳述：
　㈠原告依民法第244條第1項請求撤銷被告2人間贈與系爭不動產
    之債權行為及移轉系爭不動產之物權行為，為有理由：
    ⒈原告於100年5月6日承攬被告朱文漢住宅興建工程，工程完
      成後，就系爭工程第八期至第十期之工程款及追加工程款
      ，經本院103年度訴字第1532號民事判決認定原告對於被
      告朱文漢有138萬8841元及自103年9月10日起至清償日止
      ，按年息百分之五計算利息工程款債權，嗣臺灣高等法院
      臺中分院再以108年度上字第362號民事判決認定原告對於
      被告朱文漢有135萬3841元之工程款債權，且系爭工程確
      已完工，原告已得請求被告朱文漢給付工程款，而原告對
      於被告朱漢文之工程款債權係於原告與被告朱文漢間系爭
      承攬契約成立時即發生，並於系爭承攬工程完成時已得請
      求被告朱文漢給付，按最高法院62年度台上字第2609號、
      100年度台上字第854號民事判決意旨，自不以該工程款債
      權經法院裁判確定為必要。是被告朱漢文以贈與為原因，
      並移轉系爭不動產予被告游淑麗時，原告對被告朱文漢確
      已有債權存在甚明。
　　⒉至被告朱文漢辯稱系爭不動產以夫妻贈與為原因，移轉登
      記予被告游淑麗時，被告朱文漢所經營之迪亞裝飾藝術公
      司營運正常，另有不動產出租他人，且被告朱文漢設於兆
      豐國際商業銀行帳戶內尚有餘額143萬0851元，並無無資
      力之狀況等語，惟被告朱文漢迄未提出其確有其他不動產
      出租之證明，且如被告朱文漢所言其於108年3月15日即有
      此存款餘額，則其本件訴訟繫屬時並無不能提出之情，然
      被告朱文漢斯時僅泛稱有租金收入云云，卻仍無法提出存
      款證明，足見被告朱文漢上開餘額並非詐害行為時即已存
      在，而係嗣後再存入被告朱文漢上開帳戶甚明，被告2人
      間於108年3月15日所為詐害債權行為，已害及原告債權，
      昭昭甚明。退萬步言，原告對於被告朱文漢之工程款債權
      ，於102年1月17日完工時被告朱文漢已有給付之義務，因
      被告遲延給付，且原告對於被告朱文漢依前揭民事判決所
      示至少有47萬元之遲延利息債權，則被告朱文漢移轉系爭
      不動產後僅餘143萬0851元之存款（見本院卷第207頁），
      顯不足清償上開工程款債權及遲延利息債權，益徵被告朱
      文漢移轉系爭不動產後確已陷於無資力之狀態。
　　⒊綜上，被告朱漢文於108年3月15日將系爭不動產以夫妻贈
      與為原因，移轉登記予被告游淑麗時，既已陷於無資力之
      狀態，顯屬害及原告上開工程款債權，原告當得請求撤銷
      之。
　㈡原告得依民法第244條第1項規定撤銷被告2人詐害行為，已如
    前述，被告游淑麗為被告朱文漢之配偶，明知被告朱文漢積
    欠上開工程款，復未能具體說明法律上需要贈與之理由，其
    贈與系爭不動產之移轉登記，依法應該塗銷。故而，原告依
    民法第244條第4項請求被告游淑麗塗銷系爭不動產移轉登記
    ，亦有理由。
三、被告則以：
　㈠查原告主張依民法第244條第1項規定請求撤銷被告2人間贈與
    系爭不動產之債權行為及移轉系爭房地之物權行為，實無理
    由，茲說明如下：
　　⒈原告主張其對於被告朱文漢有138萬8841元之債權存在，所
      持依據為鈞院103年度訴字第1532號民事判決，然上開判
      決於110年2月24日業經臺灣高等法院臺中分院108年度上
      字第362號民事判決部分廢棄，且被告朱文漢因認臺灣高
      等法院臺中分院上開民事判決仍有所違誤，就其敗訴部分
      業已提起上訴第三審，目前仍繫屬於第三審審理中，案件
      尚未確定，是原告對於被告朱文漢是否有其所執民事判決
      之債權存在且可為行使，目前尚屬未定，是以，原告於前
      開民事案件尚未確定之際，即主張其對於被告朱文漢有工
      程債權存在云云，並執此提起本件撤銷訴訟，自難認可採
      。更況，被告朱文漢將系爭不動產贈與其配偶即被告游淑
      麗之時間為108年3月2日（見本院卷第45頁），而前揭鈞
      院103年度訴字第1532號民事案件不僅尚未判決，另參諸
      最高法院94年度台上字第1609號、95年度台上字第1741號
      裁判要旨，原告主張對被告朱文漢有債權及被告朱文漢陷
      於無資力之等情，尚未舉證證明，故原告主張被告朱文漢
      就系爭不動產所為贈與之移轉登記構成詐害行為云云，自
      難可採。
　　⒉再者，被告朱文漢於108年間因考量其為家庭之主要工作 
      收入之來源，惟恐妻兒未來頓失依靠，為給予妻兒保障，
      乃將系爭不動產贈與其配偶即被告游淑麗，核與原告所稱
      鈞院103年度訴字第1532號民事案件根本無涉。且倘被告
      朱文漢確如原告所稱係為逃避債務，則被告朱文漢大可於
      103年度訴字第1532號民事案件訴訟之初即為移轉登記，
      又何必於該訴訟進行5年餘後始為移轉登記，是原告徒以
      被告朱文漢贈與系爭不動產移轉登記時間與兩造間前開10
      3年度訴字第1532號民事案件判決時間相近為由，即自行
      臆測被告朱文漢將系爭不動產贈與其配偶游淑麗係為逃避
      債務，以避免財產遭原告強制執行所為之詐害債權行為等
      語，實係臆測之詞，自不足採。原告又主張被告朱文漢於
      108年3月2日將系爭不動產贈與其配偶即被告游淑麗後，
      即陷於無資力之狀態，則原告自應先就其主張被告朱文漢
      斯時因贈與系爭不動產而陷於無資力狀態之事實，先為舉
      證以實其說，然原告迄今仍未就此部分之主張具體舉證說
      明，是原告提起本件訴訟要求撤銷被告朱文漢與被告游淑
      麗間就系爭不動產之夫妻贈與債權及物權行為，自難認其
      提起本件訴訟之主張係屬有據。
　　⒊原告迄今仍未提出其確有因執行被告朱文漢財產無所得，
      而有害及其債權之情事，是原告提起本件訴訟實屬無據，
      說明如下：
　　　①原告僅泛言主張其對於被告朱文漢有債權存在，暫不論
        原告所據之債權是否已可行使（因該另案尚未確定），
        惟參諸最高法院101年度台上字第1662號裁判要旨，原
        告行使撤銷權應就被告朱文漢除系爭不動產外，別無其
        他財產足敷清償其債權之事實，負舉證責任，惟原告迄
        今仍未提出其曾有因執行被告朱文漢財產而無效果之證
        明，是原告顯未就被告朱文漢與游淑麗間就系爭不動產
        所為之贈與行為及所有權移轉行為，是否使被告朱文漢
        因此陷於資力不足，致原告之債權不能獲得全部清償之
        事實負舉證責任，是原告提起本件請求撤銷，自非適法
        有據。
　　　②又依原告所述之債權金額僅為138萬8841元，而被告朱文
        漢所有之兆豐國際商業銀行個人帳戶内截至本件言詞辯
        論終結時（即111年2月15日）尚有200萬1073元之存款
        ，且依鈞院向臺中市政府函調迪亞公司登記資料及股東
        名冊，被告朱文漢仍為該公司持股50%之股東，出資額
        為100萬元，公司目前正常營運中，是被告朱文漢於本
        件言詞辯論時名下財產價值至少有300萬元，顯已逾原
        告前開主張之138萬8841元債權金額，按最高法院88年
        度台上字第1504號、76年度台上字第1395號民事裁判要
        旨，被告朱文漢既尚有其他財產足以清償原告於本件所
        指之債務，顯未害及原告所指之債權，是被告朱文漢所
        為自不構成詐害行為。
　　　③末查，原告明知被告朱文漢個人帳戶内有143萬0851元之
        存款，倘原告認其債權有日後無法執行之虞，而有保全
        之必要，原告尚得執臺灣高等法院臺中分院108年度上
        字第362號民事判決於供擔保後先為假執行，其債權即
        可獲得保障，原告竟捨去得聲請假執行而不為，反而於
        其主張所主張之工程債權尚屬未定之際，提起本件撤銷
        訴訟主張被告2人間於108年間夫妻贈與行為有害及其債
        權，自難認其提起本件訴訟係屬有據。
　㈡原告主張依民法第244條第1項規定行使撤銷權，請求撤銷被
    告朱文漢與游淑麗間就系爭不動產所為之贈與行為及所有權
    移轉之物權行為，並無理由，是原告依民法第244條第4項請
    求被告游淑麗塗銷108年3月15日在臺中市大里地政事務所以
    夫妻贈與為原因所為之所有權移轉登記，自亦無理由。
  ㈢並聲明：原告之訴駁回。
四、本件兩造間不爭執之事項：
  ㈠原告於100年5月10日與被告朱文漢簽訂工程合約書，承攬被
    告朱文漢住宅新建工程，約定工程總價為815萬元。
  ㈡兩造前因上開工程涉訟於另案，被告朱文漢於另案起訴請求
    原告給付逾期違約金及損害賠償，共計406萬4391元，而原
    告於該另案訴訟中提起反訴請求被告朱文漢給付工程款，共
    計228萬4841元，且該另案經本院於108年4月16日以103年度
    訴字第1532號民事判決原告應給付被告朱文漢逾期違約金43
    萬6000元，被告朱文漢則應給付原告工程款182萬4841元，
    經互為抵銷後，乃判決被告朱文漢尚須給付原告138萬8841
    元（詳見本院卷第23-44頁），嗣被告朱文漢不服，提起上
    訴，再經臺灣高等法院臺中分院於110年3月17日以108年度
    上字第362號民事判決原告應給付被告朱文漢逾期違約金43
    萬6000元，而被告朱文漢則應給付原告工程款178萬9841元
    ，經互為抵銷後，該民事判決被告朱文漢尚須給付原告工程
    款135萬3841元，被告朱文漢仍表不服，業於110年4月9 日
    提起上訴，現繫屬於最高法院審理中，尚未確定。
  ㈢被告朱文漢於108年3月15日以夫妻贈與為登記原因，將其名
    下之臺中市○○區○○段00000地號土地及其上同段2113建號房
    屋（即系爭不動產）移轉登記予被告游淑麗（詳見本院卷第
    45-51頁）。
  ㈣對於卷附原證1至原證5及被證1至被證3形式上之真正不爭執
    。
五、本件兩造間爭執之所在厥為：
  ㈠原告依民法第244條第1項規定請求撤銷被告間贈與系爭不動
    產之債權行為，及移轉系爭不動產之物權行為有無理由？　
  ㈡原告依民法第244條第4項請求被告游淑麗塗銷108年3月15日
    ，在臺中市大里地政事務所以夫妻贈與為原因所為之所有權
    移轉登記，有無理由？
六、本院得心證之理由：
　㈠按民法第244條第1項之撤銷訴權，依同法第245條規定，自債
    權人知有撤銷原因時起，一年間不行使，或自行為時起，經
    過十年而消滅。該項法定期間為除斥期間，逾該除斥期間權
    利即告消滅，此項除斥期間有無經過，縱未經當事人主張或
    抗辯，法院亦應先為調查認定，以為判斷之依據，最高法院
    85年台上字第1941號民事裁判要旨參照。又民法第245條規
    定撤銷權之一年除斥期間，係自債權人知有撤銷原因時起算
    ，所謂「知」，係指「明知」而言（最高法院91年度台上字
    第2162號民事判決）。且所謂知有撤銷原因，係指債權人知
    悉民法第244條撤銷權要件之各項事由而言。經查，原告係
    於110年7月8日具狀提起本件訴訟而繫屬於本院，此觀原告
    起訴狀上蓋有本院之收文章戳即明。又原告陳稱其係於110
    年3月31日（即謄本列印日期）向地政機關聲請系爭不動產
    登記簿謄本時，方發現被告朱文漢係於108年3月2日將系爭
    不動產贈與給被告游淑麗，並於同年月15日以夫妻贈與為原
    因而移轉所有權登記予被告游淑麗乙節，則自被告行為時起
    即就系爭不動產為前揭贈與及所有權移轉登記時起，迄至原
    告提起本件訴訟止，尚未逾民法第245條規定之除斥期間，
    合先敘明。
　㈡次按債務人所為之無償行為，有害及債權者，債權人得聲請
    法院撤銷之。債務人所為之有償行為，於行為時明知有損害
    於債權人之權利者，以受益人於受益時亦知其情事者為限，
    債權人得聲請法院撤銷之，民法第244條第1、2項分別定有
    明文。又債權人依民法第244條規定，撤銷債務人所為之有
    償或無償行為者，祇須具備下列之條件，㈠為債務人所為之
    法律行為；㈡其法律行為有害於債權人；㈢其法律行為係以財
    產權為目的；㈣如為有償之法律行為，債務人於行為時，明
    知其行為有害於債權人，受益人於受益時，亦明知其事情，
    是債權人對於債務人所為之有償行為，如欲聲請法院予撤銷
    ，必先證明自己之權利係因該項行為致受損害而後可，否則
    即無撤銷權行使之可言（最高法院48年台上第338號、42年
    台上第323號民事裁判可資參照）。而所謂有害於債權，係
    指因債務人之行為而致財產減少，或增加債務，致使債權陷
    於清償不能、或困難、或遲延之狀態，而不能獲得滿足。債
    權僅須於債務人為詐害行為時，為有效成立，即為已足，縱
    其債權之數額範圍尚未確定，或其清償尚未屆至，均無礙其
    撤銷權之行使。又按當事人主張有利於己之事實者，就其事
    實有舉證之責任，民事訴訟法第277條前段定有明文。本件
    原告主張被告2人間移轉系爭不動產不論為無償或有償行為
    ，均屬已侵害原告債權，自得依民法第244條第1、2項規定
    撤銷被告2人間無償或買賣行為等語，自應由原告就被告朱
    文漢所為之無償行為已損害其權利，且被告游淑麗於受益時
    知其情事等要件負舉證責任。
　㈢經查，原告於100年5月6日與被告朱文漢議定以815萬元承攬
    被告住宅新建工程，並於同年月10日簽訂工程合約書，嗣因
    兩造就前揭承攬契約之履行產生糾紛，經被告朱文漢向本院
    提起103年度訴字第1532號給付違約金訴訟，原告亦於該訴
    訟事件中提起反訴請求被告朱文漢應給付工程款及工程追加
    款，該另案第一審法院判決被告朱文漢應給付原告工程款13
    8萬8841元，嗣經被告朱文漢不服提起上訴，再經臺灣高等
    法院臺中分院以108年度上字第362號民事判決認定被告朱文
    漢應給付原告工程款135萬3841元，現該另案繫屬於最高法
    院審理中，尚未確定等情，為兩造所不爭執，惟參酌前開最
    高法院裁判意旨，堪認原告確為被告朱文漢之債權人。
　㈣至於被告朱文漢辯稱截至本件言詞辯論終結時（即111年2月1
    5日）其所有在兆豐國際商業銀行帳戶內尚有200萬1073元之
    存款（見本院卷第301頁），且依本院向臺中市政府函調迪
    亞公司登記資料及股東名冊，被告朱文漢仍為該公司持股50
    %之股東，出資額為100萬元，而該公司目前正常營運中，是
    被告朱文漢於本件言詞辯論時其名下財產價值至少有300萬
    元，顯已逾原告主張之138萬8841元工程款債權金額云云，
    然按是否有害於債權之時間，應以債務人行為時為準（最高
    法院90年度台上字第2194號民事裁判參照）。從而，本件判
    斷被告朱文漢是否有已無資力足以清償對原告之債務，仍應
    以被告2人為系爭不動產所有權移轉登記時（即108年3月15
    日）為判斷時點。是以，被告朱文漢於108年3月2日將系爭
    不動產贈與給被告游淑麗並於同年月15日將系爭不動產移轉
    所有權登記予被告游淑麗時，被告朱文漢名下兆豐國際商業
    銀行帳戶內存款餘額僅10萬0666元（見本院卷第246頁，帳
    務日期0000-00-00），顯不足清償被告朱文漢所積欠原告之
    前開工程債務，又被告朱文漢旋於108年4月1日提領10萬元
    ，致該帳戶內僅餘666元，足見被告朱文漢詳悉其已無力償
    還其對原告所負之前開工程債務情形下，仍將系爭不動產無
    償贈與並移轉所有權登記予被告游淑麗，自屬有害及債權人
    即原告對其之工程債權甚明。
　㈤再者，被告游淑麗係被告朱文漢之配偶，就渠等住宅興建工
    程與原告有工程款之糾紛，嗣經第二審法院裁判判命被告朱
    文漢應給付原告工程款135萬3841元乙情，按諸一般經驗法
    則自難諉為不知情，則被告朱文漢於為系爭不動產之無償贈
    與行為及移轉所有權登記之物權行為時，已無資力足以清償
    對原告之前開工程債務，其行為自屬詐害債權之行為，且被
    告游淑麗應可知有撤銷原因，是原告主張被告間之系爭不動
    產贈與行為及所有權移轉登記行為害及其債權，應屬可採。
    故原告依民法第244條第1項規定訴請撤銷，並依同條第4項
    規定請求受贈人被告游淑麗塗銷系爭不動產於108年3月15日
    所為之所有權移轉登記，即屬有據。
七、綜上所述，原告主張被告朱文漢與游淑麗間就系爭不動產以
    贈與為原因所為債權行為及物權行為係屬無償行為，且已損
    及原告之債權，依民法第244條第1項、第4項規定訴請撤銷
    ，被告游淑麗並應將系爭不動產於108年3月15日以夫妻贈與
    為原因所為移轉登記予以塗銷，回復登記至被告朱文漢所有
    ，為有理由，應予准許。
八、本件事證已臻明確，兩造其餘之攻擊防禦方法及所提證據，
    於判決結果不生影響，爰不逐一論駁，併此敘明。
九、據上論結，本件原告之訴為有理由，依民事訴訟法第78條、
    第85條第1項前段，判決如主文。　　　
中　　華　　民　　國　 111　　年　　 3　　月　　18　　日
                  民事第六庭   法　官　 夏一峯
以上正本係照原本作成
如對本判決上訴，須於判決送達後20日之不變期間內，向本院
提出上訴狀。如委任律師提起上訴者，應一併繳納上訴審裁判
費。
中　　華　　民　　國　 111　　年　　 3　　月　　18　　日
                    　　　　　　書記官　陳建分